臺灣基隆地方法院民事判決
                                     104年度家訴字第19號
原　　　告　甲００

訴訟代理人　林俊峰律師
被　　　告　乙００


訴訟代理人　陳英鳳律師
上列當事人間請求損害賠償事件，本院於民國105年6月28日言詞
辯論終結。
    主  文
被告應給付原告新臺幣伍拾肆萬零參佰貳拾元及自民國一百零四
年十月六日起至清償日止，按週年利率百分之五計算之利息。
原告其餘之訴駁回。
訴訟費用由被告負擔二分之一；餘由原告負擔。
本判決原告勝訴部分，於原告以新臺幣壹拾捌萬壹仟元供擔保後
，得假執行；但被告如以新臺幣伍拾肆萬零參佰貳拾元為原告預
供擔保，得免為假執行。
原告其餘假執行之聲請駁回。
    事實及理由
壹、程序方面：
    按數家事訴訟事件，或家事訴訟事件及家事非訟事件請求之
    基礎事實相牽連者，得向就其中一家事訴訟事件有管轄權之
    少年及家事法院合併請求，不受民事訴訟法第53條及第248
    條規定之限制。前項情形，得於第一審或第二審言詞辯論終
    結前為請求之變更、追加或為反請求；法院就第1項至第3項
    所定得合併請求、變更、追加或反請求之數宗事件，應合併
    審理、合併裁判，家事事件法第41條第1項、第2項、第42條
    第1項本文分別定有明文。本件原告原先依民法第977條第1
    項、第2項、第979條之1及同法第179條規定，請求被告賠償
    因解除婚約所受之財產及非財產上之損害及返還贈與物，並
    聲明如下：㈠被告應給付原告新台幣（下同）1,070,754元，
    及自起訴狀繕本送達翌日起至清償日止，按週年利率百分之
    5計算之利息。㈡被告應給付原告23,500元，及自起訴狀繕本
    送達翌日起至清償日止，按週年利率百分之5計算之利息，
    及應將項鍊1條、耳環1對（共計1兩3錢）返還原告，如不能
    返還者，被告應給付原告61,800元。㈢訴訟費用由被告負擔
    。㈣原告願供擔保，請准宣告假執行。嗣於105年1月5日言詞
    辯論終結前，因被告業已返還前揭項鍊1條及耳環1對，故當
    庭撤回依民法第979條之1、第179條請求返還贈與物部分，
    此得被告當庭同意。原告嗣又於105年2月23日之言詞辯論終
    結前，具狀追加依民法第978條、第979條規定，請求被告賠
    償違反婚約之財產及非財產上之損害（見本院卷㈠第189頁反
    面），並於105年6月22日具狀變更訴之聲明為：㈠被告應給
    付原告1,086,454元，及自起訴狀繕本送達翌日起至清償日
    止，按週年利率百分之5計算之利息。㈡訴訟費用由被告負擔
    。㈢原告願供擔保，請准宣告假執行。被告雖不同意原告為
    訴之追加，然原告所追加之訴，亦屬家事訴訟事件，依前揭
    家事事件法第41條第1、2項之規定，原告所為之追加，於法
    自無不合，應予准許，先予敘明。
貳、實體方面：
一、原告主張：
  ㈠緣兩造於民國103年10月25日辦理訂婚儀式而締結婚約，並於
    104年1月17日舉辦結婚喜宴，於婚宴結束後，原告即多次要
    求被告偕同前往戶政事務所辦理結婚登記。詎被告竟要求原
    告需先簽妥「離婚協議書」，被告始願意於婚宴後與原告辦
    理結婚登記，如原告不願簽署，則結婚登記之期限將無限期
    延後，並聲稱此協議書未必用得到，僅為保險而已云云。嗣
    兩造於舉辦結婚喜宴後，被告諉稱同意於104年1月24日前往
    菲律賓長灘島5天蜜月旅行返國，並於同年1月31日在屏東宴
    客後，願意於104年2月6日與原告辦理結婚登記，惟被告又
    以接近農曆過年為由，要拖延至104年3月間，始願意辦理登
    記。復被告佯稱104年3月間無農曆吉日為由，一再藉故拖延
    ，而又改於104年4月20日或4月24日擇一辦理登記。末原告
    於104年5月1日再次詢問被告，何時願與原告辦理結婚登記
    ，最後仍因被告嚴詞拒絕反悔而未果。從而，經原告及原告
    父母親再三詢問偕同辦理結婚登記之時，被告雖多次明確同
    意辦理結婚登記之時點，卻始終敷衍一延再延，無意締結婚
    姻並辦理結婚登記，最終在原告追問之下，被告竟以希望維
    持現有之生活形態，在工作之外，需一年以上時間先心無旁
    騖地完成學位論文，無心經營婚姻。甚至被告更以：「已無
    共同之目標與想法」，希望「選擇適合自己之生活方式」，
    其一再向原告表達後悔當初締結婚約之決定。儘管如此，原
    告仍再三探詢被告有無履行婚約之可能，然始終遭被告拒絕
    ，致原告難過萬分，心痛不已。至此，原告方才恍然大悟，
    被告視婚約為兒戲，僅為自己之不受拘束、保持原有之生活
    型態，才一方面同意為結婚登記，同時亦要求原告事先簽署
    離婚協議書，卻始終均無為結婚登記之意，此一婚約實係騙
    局一場。被告所為顯已構成民法第976條第1項第2款、第9款
    「故違結婚期約」、「有其他重大事由者」之規定。原告於
    今為求慎重起見，特以本起訴狀，同時作為向被告表示解除
    婚約之意思表示，並依民法第977條第1項、第2項請求被告
    賠償原告因解除婚約所受之財產上損害及非財產上之損害。
  ㈡原告所受之財產上損害賠償部分：支出婚紗費用新臺幣（下
    同）40,000元、喜餅63,864元、訂婚壓桌禮紅包58,800元、
    喜宴350,490元、婚禮租借車輛3,600元、媒人酬勞與紅包9,
    600元、訂結婚禮攝影21,600元、訂結婚梳化妝（新娘秘書
    ）6,600元、其他禮俗紅包8,400元（計算式：每包1200元×7
    包），合計562,954元（計算式：40,000＋63,864＋58,800＋35
    0,490＋3,600＋9,600＋21,600＋6,600＋8,400＝562,954），及原
    告為被告代墊之蜜月旅行團費23,500元。為此，原告依民法
    第977條第1項請求被告賠償原告所受財產上之損害586,454
    元。
  ㈢原告所受之非財產上損害賠償部分：因被告無故拒絕與原告
    辦理結婚登記，致原告於公開舉行訂婚宴客後仍無婚姻之實
    ，而遭受家人、親友、鄰居、同事之異樣眼光，令原告對外
    人甚感羞愧與無地自容，嚴重損害原告本人及家族之名譽，
    原告更因承受家人之壓力，以及與被告情感關係之破滅等心
    理創傷，為此，因可歸責被告行為致婚約解除造成原告精神
    上之鉅大損害，爰依民法第977條第2項請求精神慰撫金50萬
    元。
  ㈣按有婚約之當事人，如其有就辦理結婚登記一事無法取得共
    識，不協同為結婚登記，或拖延不為登記者，應認為構成民
    法第978條所定「無第976條情事，違反婚約之情形」，故退
    萬步言，如鈞院審理後，認被告所為不構成民法第976條第1
    項第2款、第9款之法定解除婚約事由，惟因被告自始無結婚
    之真意，卻猶與原告締結婚約，多次拖延辦理結婚登記事宜
    ，故被告仍有違反婚約之情事，職此，原告仍得依民法第97
    8條、第979條請求財產上與非財產上之損害賠償，故如經鈞
    院審酌被告無民法第976條第1項第2款、第9款解除婚約事由
    ，茲依民法第978條、第979條違反婚約之損害賠償規定追加
    請求，請求被告賠償原告所受財產上之損害586,454元，及
    請求精神慰撫金50萬元。
  ㈤對被告答辯則陳述略以：原告否認於結婚喜宴前後有與被告
    協議簽署「離婚協議書」或同意「結婚登記無限期」。次主
    張被告之抵銷抗辯不合法，按「債務之抵銷，以雙方當事人
    互負債務為必須具備之要件，若一方並未對他方負有債務，
    他方尚無得主張抵銷可言」，最高法院86年台上字第3611號
    判決意旨參照。次按系爭婚約業經原告以被告故違結婚期約
    或有其他重大事由而予以解除，被告自不得再行解除，故被
    告欲依民法第977條之規定請求原告賠償損害賠償，並恃以
    與原告之請求予以抵銷，自失所憑而無可採，且解除婚約損
    害賠償請求權，僅存在於無過失之一方得向有過失他方請求
    ，如原告解除婚約與損害賠償請求為有理由，被告自屬有過
    失之一方，何來有解除婚約損害賠償之請求權而可資主張抵
    銷？
  ㈥綜上，原告與被告締結婚約，經被告一再拖延屢約時點，甚
    拒絕履行與原告之婚約，原告以本訴解除與被告之婚約，而
    原告屬無過失之一方，自得向有過失之被告依民法第976條
    第1項第2款、第9款擇一請求上述因解除婚約所受之財產上
    及非財產上之損害賠償；倘認被告無構成民法第976條第1項
    第2款、第9款之法定解除婚約之事由，惟因被告自始無結婚
    之真意，卻猶與原告締結婚約，多次拖延辦理結婚登記事宜
    ，故被告仍有違反婚約之情事，職此，原告仍得依民法第97
    8條、第979條備位請求被告賠償原告財產上及非財產上之損
    害，故聲明：㈠被告應給付原告1,086,454元，及自起訴狀繕
    本送達翌日起至清償日止，按週年利率百分之5計算之利息
    。㈡訴訟費用由被告負擔。㈢原告願供擔保，請准宣告假執行
    。
二、被告則答辯以：
  ㈠參以民法第977條所為規定，依第976條規定解除婚約時，可
    得請求賠償損害者限於無過失之一方，始能向有過失者為請
    求。兩造為國中同學，相識迄今已逾20餘年。於103年2月間
    ，原告多次向被告提出結婚之意願，惟被告對此意願不高，
    屢為婉拒原告之求婚舉動。原告為求取被告之同意，於103
    年5月間，已向被告口頭承諾「只要被告應允結婚，任何事
    情都會答應被告」等語，著實打動了被告，願意給彼此機會
    ；惟被告心裡仍對婚姻非常懼怕，有著極度之不安全感，甚
    至出現不想結婚之念頭，於是鼓起勇氣向原告表示：雙方如
    要踏入婚姻希望原告能答應被告所提之條件，即「⒈離婚協
    議書要先寫好」、「⒉結婚登記無限期」，請原告二擇一。
    斯時原告口頭應允，表示欲選擇第2種方案，嗣因兩人為籌
    辦婚禮而未以文字呈現，然原告始終均表明係要以第2方案
    履行兩造之婚姻狀況。原告並向被告承諾一定會好好疼惜被
    告，被告為維持婚姻之忠實，不希望行為處事表裡不一，也
    希望雙方家長都能知道兩造之決定，原告為此尚且表示伊會
    自行告知伊父母有與被告達成婚前協議之事。
  ㈡兩造歡喜於103年10月25日舉行訂婚儀式及喜宴，104年1月17
    日正式明媒正娶，同年1月24日到28日興高采烈至菲律賓長
    灘島歡度蜜月旅行5天，被告為此婚禮還向公司申請休婚假
    （雖事後因原告向公司提異議而改事假）。爾後因被告在基
    隆工作，兩造方於假日回到原告家中與原告家人共同生活，
    是而被告是以一位處子之身嫁與原告，也是經由明媒正娶後
    完成事實婚姻，被告在婚姻過程中從無欺瞞原告，無非係希
    望兩造的婚姻是真實呈現，忠於兩造及家人，如此兩造婚姻
    才有長久之可能。兩造至今未辦登記，實因原告多次口頭承
    諾「只要被告願意點頭答應結婚，任何事情都會答應被告」
    ，這句話實令被告深信不疑，豈料原告先毀其自己婚前之承
    諾，竟顛倒是非提起本件訴訟，實令被告徒歎所託非人。本
    件茍如原告在婚前對其家人俱實以告，何至如此難堪，原告
    為掩其過錯竟對其家人為不實之陳述，實令被告徒歎。故本
    件兩造於婚前乃係經由原告同意就婚前簽署「離婚協議書」
    或「結婚登記無限期」為二擇一，原告亦不否認有所謂的婚
    前協議之事實，則兩造未辦理婚姻登記一事，被告顯非有過
    失之一方，原告據此請求亦屬無稽。
  ㈢且本件並無民法第976條第1項第2款「故違結婚期約」或第9
    款「其他重大事由」之情事。原告主張被告於104年2月6日
    同意為結婚登記，然被告於104年2月7日、8日須參加國家考
    試，根本不可能同意於2月6日為結婚登記，且結婚禮俗本係
    原告在意結婚登記時間係否為黃道吉日，而3月間確實找不
    到良辰吉日；另104年4月20日、24日均為上班日，查閱104
    年4月20日之農民曆記載有「劫煞︰牛蛇雞」，被告之生肖屬
    蛇，且在上班日子，對於被告請假多有不便，因被告在104
    年才換工作未滿一年，當年已請婚假8日及回南部，已將假
    期休完，原告對之也知情，故而雙方才會同意另外挑選在假
    日的黃道吉日辦理登記。原告又稱兩造另訂104年4月24日要
    登記，然被告否認有提及24日辦理之事，蓋因被告對此已明
    確表示雙方因4月20日非黃道吉日，已同意再商討選定假日
    之黃道吉日時間辦理。且從兩造於4月19日之通訊內容，亦
    未見原告表示隔天（20日）上午要請假準備辦理結婚登記之
    對話訊息，顯見兩造並未約定於4月20日辦理結婚登記。又
    查，被告經由線上農民曆查到104年4月24日當天是「忌嫁娶
    」，且非假日又如何為登記。茍如原告兩造無此共識，又怎
    麼能在104年4月26日於原告農曆生日時，兩造仍在原告中和
    家中為原告慶生，並邀請雙方家長一同吃飯？另104年5月1
    日則為被告上班日，故被告亦未為允諾。由上足明，被告對
    於本案茍若故為違背兩造之婚約，何須大費周章舉辦婚禮、
    何須向公司申請婚假、何須與原告履行實質上婚姻，顯見被
    告並無故意違背婚約甚明。
  ㈣原告以被告「故違結婚期約」為解除婚約，然所謂「故違結
    婚期約」係指無正當事由，故意違背結婚期約而言；婚約如
    未定結婚日期，則須經「催告」，經催告後仍不履約始可解
    除契約。又查，兩造於104年6月13日當日早已合意解除婚約
    ，且已談論喜餅費用、訂婚紅包禮等費用如何負擔，至於被
    告是否應為損害賠償，則因兩造間未有合意，而不了了之。
    是本件兩造既因於104年6月13日合意而解除婚約，原告復未
    舉出兩造合意解除婚約附有賠償損害金之條件，可認原告已
    放棄對被告之損害賠償請求權。故而原告遽以民法976條第1
    項第2款、第9款解除婚約，並依民法第977條第1、2項為請
    求自屬無稽等語為辯，並聲明駁回原告之訴，願供擔保請准
    宣告免為假執行。
  ㈤就就原告所提財產及非財產損害請求之細目表示如下：婚紗
    費用40,000元形式上不爭執真正。喜餅63,864元，原告僅支
    付56,330元，乃係因其上之現金是原告支出、信用卡則為被
    告之刷卡，事後原告只支付該筆42,330元，另2筆6,307元、
    1,227元原告未付。訂婚壓桌60,000元，被告否認，因當日
    由媒人交給被告父親時，父親親自點收裡面之金額只有26,0
    00元，且當日喜桌一桌菜10,000元，原告家人來了2桌根本
    不可能是60,000元。喜宴費350,490元形式上不爭執真正。
    其餘婚禮租借車輛3,600元、媒人酬勞與紅包9,600元、訂結
    婚攝影21,600元、訂結婚梳化妝13,200元、紅包8,400元等
    未見原告舉證支出，被告否認其真正（尤其是其中訂結婚梳
    化妝原告稱是13,200元，但就被告所知原告僅付6,600元餘
    皆是被告之支出，原告妄稱伊有支付亦有不實）。原告請求
    非財產上損害500,000元部分，被告認為已有過當，且被告
    因此婚姻所遭受之痛苦及受害程度遠高於原告，被告一向守
    身如玉，爾今女子之貞潔從此已無法回復，再加上因原告之
    行為致令無法靜下心就學而被迫暫時休學一年，是而原告之
    請求應無理由。
  ㈥被告亦認本件婚約有民法第976條第1項第9款「有其他重大事
    由」，當庭提出解除婚約的意思表示，且認本件解除婚約之
    過失責任在於原告，故依民法第977條第1項、第2項請求損
    害賠償（見本院卷㈠第147頁、第177頁），並主張被告為本
    件婚姻事宜自訂婚後，因信賴原告會遵守婚前約定而共已支
    出有267,399元，且被告因原告之行為亦受有精神上之損害
    ，被告對之以500,000元計算損害賠償之金額，並於上開金
    額內主張抵銷。另兩造於交往期間，被告曾借用原告郵局帳
    戶自99年10月1日起至104年6月1日止，每月匯款5,000元至
    原告名下，累積存入有297,000元，扣除被告有自該帳戶領
    出10萬元，及被告自原告所有００銀行帳戶提領10萬元轉入被
    告帳戶辦理定存總計20萬元，被告對此以本書狀為終止借用
    之意思表示，請求原告應返還保管物合計97,000元。故被告
    請求原告應為賠償767,399元及返還保管物97,000元，合計8
    64,399元，於原告請求給付金額在864,399元之範圍內為抵
    銷。
三、本院當庭協議整理兩造本件事實上及法律上之爭點如下：
  ㈠不爭執事項：
  ⒈兩造於103年6月15日預約婚紗，消費金額4萬元由原告支出，
    喜餅總額63,864元，於103年10月25日舉行訂婚儀式。
  ⒉兩造於104年1月17日辦理結婚喜宴，由原告支付喜宴之費用3
    50,490元。
  ⒊104年1月24日兩造出國旅遊，團費每人金額為23,500元，由
    原告支付被告之團費。
  ⒋兩造迄今未辦理結婚登記。
  ㈡爭執事項：
  ⒈原告是否有與被告為「結婚登記無限期」之協議？
  ⒉原告得否依民法第976條第1項第2款、第9款之規定解除婚約
    ？原告得否依民法第977條第1項、第2項規定對被告請求財
    產上或非財產上之損害賠償？
  ⒊若被告無構成民法第976條第1項第2款、第9款之法定解除婚
    約之事由，原告得否依民法第978條、第979條規定對被告請
    求財產上或非財產上之損害賠償？
  ⒋原告代墊喜餅金額為何？訂婚壓桌禮之費用為何？支出禮俗
    紅包費用？婚禮出借車輛之費用及攝影、化粧費用為何？
  ⒌被告主張抵銷864,399元是否有理由？
四、得心證之理由：按婚約當事人之一方，故違結婚期約者、有
    其他重大事由者，他方得解除婚約。民法第976條第1項第2
    款、第9款分別定有明文。所謂其他重大事由，應就具體情
    事，斟酌當事人之教育程度、地位、職業等情，依社會一般
    觀念判斷之，而婚姻求其美滿，與其離婚於後，不如在尚處
    婚約階段未發生複雜關係時，使其解除婚約於前，復參酌民
    法第976條第1項所定各款事由，或採過失主義、或採無過失
    主義，是構成民法第976條第1項第9款之事由，僅須為對於
    解除婚約屬於重大因素即足，並不排除解除婚約之對象無過
    失之情形。次按依前條之規定，婚約解除時，無過失之一方
    ，得向有過失之他方，請求賠償其因此所受之損害。前項情
    形，雖非財產上之損害，受害人亦得請求賠償相當之金額。
    民法第977條第1、2項規定甚明。所謂有無過失，係指對婚
    約解除原因事實之發生有無過失而言，倘解除婚約之當事人
    ，對他方解除原因事實之發生有過失，即不得請求損害賠償
    ，且如婚約當事人雙方各具有民法第976條第1項所定事由，
    雖各得解除其婚約，然得請求損害賠償者，自限於無過失之
    一方始得請求之。經查：
  ㈠原告依民法第976條第1項第9款「有其他重大事由」之規定解
    除兩造間之婚約，應於法有據：
  ⒈原告主張兩造於103年10月25日辦理訂婚儀式而締結婚約，並
    於104年1月17日舉辦結婚喜宴，於婚宴結束後，原告即多次
    要求被告偕同前往戶政事務所辦理結婚登記，然被告事後一
    再拖延屢約時點，甚拒絕履行與原告之婚約等情。被告則以
    其心裡仍對婚姻非常懼怕，有著極度之不安全感，甚至出現
    不想結婚之念頭，然因原告於103年5月間向被告口頭承諾「
    只要被告應允結婚，任何事情都會答應被告」等語，被告遂
    鼓起勇氣向原告表示：雙方如要踏入婚姻希望原告能答應被
    告所提之條件，即「⒈離婚協議書要先寫好」、「⒉結婚登記
    無限期」，請原告二擇一。斯時原告口頭應允，表示欲選擇
    第2種方案，嗣因兩人為籌辦婚禮而未以文字呈現，然原告
    始終均表明係要以第2方案履行兩造之婚姻狀況等語置辯。
    經查，被告辯稱原告應允結婚登記無限期，已為原告所否認
    ，且被告對此亦陳稱：兩造間並無任何書面協議（見本院卷
    ㈠第113頁）；在結婚喜宴前後，亦沒有寫有條件的離婚協議
    書或空白離婚協議書讓原告看，因為當時很忙（見本院卷㈠
    第114頁），故被告對此未有提出任何積極證據證明，已難
    信為真實。且依被告所提原告與被告之母間於104年5月8日
    對話錄音光碟暨譯文中之內容所示：「蘇男（指原告）：從
    結婚到上禮拜（指104年1月17日至同年5月3日）我只問妳什
    麼時候要登記？妳跟我說無限期。陳母（指被告之母）：婚
    前說登記無限期，你都可以接受，為什麼現在是這個樣子？
    蘇男：我沒有說可以接受啊！陳母：什麼？什麼叫做你沒有
    說，如果那天沒有說的話，我隔天就可以打電話給你爸媽了
    ，不用等到現在打。蘇男：那天晚上我有說OK，我簽，但是
    要有條件。我不會簽一個空白的，要有條件。假如我今天犯
    了裡面的條件，我同意她開出來的條件。如果她寫出來，我
    會修改，這個部分我們會再討論。我會簽，但是她要先寫。
    這是那天晚上之後又再講的事情（見本院卷㈠第61頁正反頁
    ），即堪認原告並未同意結婚登記無限期或簽立空白離婚協
    議書等條件，至多僅同意簽署有條件的離婚協議書。另證人
    即被告之母丙００到庭具結證述以：「（問：你剛稱原告有在
    結婚喜宴之前有同意登記無限期，你是如何知道？）在結婚
    喜宴前三天原告來我們家，他們在談論這個事情，我覺得三
    天後要結婚，你們現在談這個會不會太晚，且他們爭執的很
    厲害，我聽到被告說我有受騙的感覺，希望原告給他強有力
    的保證，就是兩個選擇，一個是登記無限期，一個是簽婚前
    離婚協議書，原告說我還沒有結婚我不會簽婚前離婚協議書
    ，我看他們二人爭執不下，我說你們兩人要爭執到什麼時候
    ，被告就說那二擇一，因為原告選擇不簽離婚協議書，後來
    被告說那就登記無限期，然後原告就不講話，我也不講話，
    我對被告說叫原告簽離婚協議書這樣原告會有委屈，原告說
    對啊，後來被告說要結婚那就登記無限期，但原告不講話，
    後來我們三人就沈默，我就跟原告說既然有這件事，那原告
    回去要跟原告父親講，原告有點頭很小聲說會回去跟父母講
    」等語（見本院卷㈡第92頁），堪認被告於向原告提出原告
    應於婚前簽署離婚協議書之條件，為原告所拒絕。而被告所
    稱之兩造結婚登記無限期部分，依證人丙００之證述，亦堪認
    原告於被告提出結婚登記無限期時，亦無接受之意思表示。
    雖被告對此認原告已就「登記無限期」之條件為默認，然默
    示之意思表示尚須以表意人事後特定行為或使人推知之方式
    ，「間接」將其效果意思表示於外，亦即本件原告倘以默示
    之意思表示同意被告所提出結婚登記無限期之條件，則其事
    後應不會再對被告為催促何時履行結婚登記之行為。蓋兩造
    於104年1月17日辦理結婚之宴客後，原告已多次向被告詢問
    何時得共同前往戶政事務所完成結婚登記，兩造甚至因結婚
    登記乙事引發諸多爭執，有被告提出之上開錄音光碟及譯文
    在卷可參，自無法推得出被告提出「結婚登記無限期」之條
    件時，縱原告有不表示意見時，得遽認係默示同意之意思表
    示，故依證人丙００所稱「被告說那就登記無限期，然後原告
    就不講話」之情事，原告應僅係單純之沈默，故原告對於被
    告所提結婚登記無限期之條件，尚不能以其單純之沈默即逕
    認原告有應允之意思表示。
  ⒉原告並無應允被告所提出之離婚協議書或結婚登記無限期之
    條件，已如上述，而原告主張被告於103年10月25日兩造訂
    定婚約，復於104年1月17日舉辦結婚喜宴，且蜜月旅行後，
    經原告屢次詢問其何時共同前往戶政事務所登記，被告均藉
    故拖延不願履行結婚登記，業據其提出104年5月8日兩造對
    話譯文為證，該上述對話譯文內容中，原告有向被告之母表
    示：「我也好氣好聲的問她說，什麼時候，然後她那一天也
    跟我一直講好好好。我一直......我二月的時候問她，她說
    三月，三月的時候再問她，四月，四月的時候問她，二十號
    或者是二十四號」（見本院卷㈡第63、64頁），及被告於本
    院言詞辯論期日陳述以：「（問：原告提到被告明確同意辦
    理結婚登記的時點，有何意見？）104年1月17日婚宴後，原
    告確實有跟我提到辦理登記，但我跟原告說等我們看了時間
    及看假期才去辦理結婚登記，所以當時還沒有確切的時間出
    來。我們是宴客後104年1月24日去菲律賓玩。我沒有說104
    年2月6日要跟原告去辦理登記。我確實有提說同意延到104
    年3月再去登記。後來我們也有提到到選一個週六去辦理登
    記，但因為雙方又因為一些事情，又延宕才沒有去辦理登記
    ，我只有說可以104年4月20日登記，但我沒有說4月24日去
    辦理登記，後來因為看4月20日黃曆不適合，所以才沒有去
    辦理登記。104年5月1日原告有問我是否願意登記，我那時
    侯有跟原告說好，我們再去找假日去登記」（見本院卷㈠第1
    20、121頁），堪認原告確實於104年2月開始至5月期間曾多
    次向被告詢問結婚登記一事。而兩造曾於104年4月20日達成
    共識可完成結婚登記，原告於該日亦因此請半天特休欲與被
    告辦理結婚登記，有證人即原告之代理主管丁○○到庭證述明
    確（見本院卷㈡第167頁）。然因被告又以當日非黃道吉日為
    由拒絕與原告至戶政事務所登記，原告對此表示同意擇日登
    記，故始於104年5月1日再度詢問被告何時可為登記，被告
    表示不願登記，登記無限期，5月3日同樣因詢問登記日期而
    發生爭執，有原告於本院審理時陳述甚明（見本院卷㈡第12
    頁）。從而，兩造於103年10月25日訂婚後，唯一有達成共
    識欲完成結婚登記日期本應為104年4月20日，惟被告嗣後以
    該日非黃道吉日為由，不願與原告前往登記，並經原告同意
    擇期登記，而後兩造即發生爭執再無共識於何日完成結婚登
    記。換言之，本件兩造除104年4月20日外，未有約定何日前
    往戶政事務所完成結婚登記，雖於104年4月20日一度達成共
    識，然因原告同意被告之改期，被告當不構成民法第976條
    第1項第2款故違結婚期約者之規定，是原告據此依民法第97
    6條第1項第2款規定解除兩造間之婚約，即屬無據。
  ⒊然兩造於103年10月25日訂定婚約後，已於104年1月17日舉辦
    結婚喜宴，且原告於104年1月間向其任職之公司請婚假，而
    原告任職之公司規定請婚假當月須提出結婚證明方可完成婚
    假程序，因原告遲不提出，經原告代理主管多次催討等情，
    有證人即原告代理主管丁○○到庭證稱明確（見本院卷㈡第166
    頁）。嗣原告自104年2月至5月3日間，持續多次向被告詢問
    何時能共同完成結婚登記，被告則一再拖延不為登記，於10
    4年5月1日、3日，原告再次詢問被告時，被告又以結婚登記
    無限期為由，拒絕與原告為結婚之登記，並引發爭執。衡諸
    本件兩造已於104年1月17日舉辦結婚喜宴並宴請賓客，原告
    又於104年1月間向公司請婚假，如無特別情事，被告本應儘
    速與原告完成結婚登記，以符結婚要件，被告卻一再拖延不
    與原告完成登記。又兩造已完成結婚喜宴，依社會常情，兩
    造親友已認定雙方為夫妻，被告竟以兩造未協議之結婚登記
    無限期之條件為由，拒絕與原告為結婚登記。復據原告所提
    之104年5月8日兩造及被告母親間對話錄音譯文所示：「原
    告：我從結婚到上個禮拜，我有因為妳答應我登記的時間，
    有跟你爭吵嗎？從來沒有，到上個禮拜，我問妳一句什麼時
    候要登記？妳跟我說無限期，那在之前四月的時候，妳還跟
    我講了一個日期，我也說好。陳母：好，那這樣子妳事後說
    什麼二月三月四月他現在講的，好那這一點是妳不對。再來
    今天就一句話。被告：無限期，就無限期。」（見本院卷㈡
    第64頁反面），及原告所提104年6月5日錄音譯文內容所示
    ：「被告：我現在的碩士論文還沒有完成，我現在就想要把
    我的論文完成，要一年後我才會拿到畢業證書，我現在沒有
    時間馬上立即就恢復說我跟甲○○之間要不要後續怎沒走的路
    ...我現在我想要把我的重心擺在我寫論文，...我希望經過
    這一次事情說清楚講開之後，這一年當中我不會再跟甲○○私
    下有任何的聯繫」（見本院卷㈡第66頁），顯見被告係以其
    論文尚未完成，論文完成需要一年時間，期間不再與原告為
    任何聯繫，可預計被告於104年並無意願再與原告為結婚登
    記。且被告於當日陳稱：「陳母：妳有答應四月底要跟他去
    登記嗎？...被告：我的確是有講一個大約的日期沒有有錯
    ，但是我沒有說我要去登記，我的確有講這個日期沒有錯」
    （見本院卷㈡第73頁），是以，被告於兩造訂定婚約後，以
    諸多理由延宕與原告為結婚登記，甚以兩造未協議之「結婚
    登記無限期」為由，拒絕與原告明確訂定結婚登記日期，致
    兩造自兩造訂定婚約後，至兩造發生爭執分居前，均無法為
    結婚登記，且自上述譯文堪認被告自始即無結婚登記之真意
    ，故被告此事由難謂不重大，是原告依民法第976條第1項第
    9款規定解除兩造間之婚約，自為合法。至被告另辯稱兩造
    婚期無約定，原告向被告解除婚約，應先經催告云云，然觀
    諸民法第976條並無應行催告之規定，故被告此部分之抗辯
    自亦不足採信。
  ㈡被告雖另以兩造已於104年6月13日合意解除婚約，原告不得
    再向被告請求損害賠償等語為辯，並提出當日錄音光碟暨譯
    文為證，惟查，依被告所提出之104年6月13日錄音光碟內容
    顯示，原告因與被告協談不成即先行離場，當場離去並表示
    ：「我一定要到法院告她啦！不用多說了。」（見本院卷㈡
    第212頁），故婚約當事人之一方未在場協議解除婚約事宜
    ，如何能認定兩造有解除婚約之合意？更足徵兩造並無解除
    婚約之合意。又被告於105年6月28日所提出之字據內容所示
    （見本院卷㈡第219頁），僅載有訂婚餅、紅包等金額，其上
    非有原告之簽名，亦無解除婚約之意思表示，故亦無法作為
    兩造業已合意解除婚約之依據。綜上，原告依民法第976條
    第1項第9款解除與被告之婚約，於法有據，且其為無過失之
    一方，自得向有過失一方即被告請求賠償其所受之損害，及
    非財產上之損害。茲就原告請求被告賠償之項目及金額逐一
    論述於下：
  ⒈原告支出婚紗費用40,000元，為兩造所不爭執，被告自應賠
    償原告此部分損失。
  ⒉原告主張其支出喜餅63,864元，有其提出之伊莎貝爾食品股
    份有限公司訂單為證，被告對於喜餅總額63,864不爭執，惟
    對於其中喜餅二筆金額6,307元、1,227元之費用辯稱係其以
    信用卡刷卡支出，並提出信用卡簽單、統一發票為證（見本
    院卷㈠第69頁），雖原告主張是原告拿錢讓被告支付信用卡
    款項等語，惟原告未能舉證以實其說，且另經證人即被告之
    父戊００到庭證陳以：訂婚準備喜餅有部分為被告所支出，因
    當初預定喜餅數量不足有增訂，增訂部分為被告支出等語（
    見本院卷㈡第87頁），故被告上開答辯應堪信為真實，故原
    告對於喜餅得請求金額為56,330元（計算式：63,864-6,000
    -0,227＝56,330）。
  ⒊原告主張訂婚壓桌禮紅包58,800元、喜宴350,490元、婚禮租
    借車輛3,600元、媒人酬勞與紅包9,600元、訂結婚梳化妝（
    新娘秘書）6,600元、其他禮俗紅包8,400元等情，並提出水
    漾會館婚宴單據為證，被告對於喜宴之金額350,490元不爭
    執，然對於訂婚壓桌禮紅包應僅有26,000元，其他金額未見
    原告提出單據為證等語為辯，經證人即原告之父己○○到庭具
    結證述以：「兩造在103年10月25日訂婚當天，我太太有給
    被告一個紅包16,000元，是掛在被告脖子上的紅包，這也是
    習俗，另外有喝茶的紅包總共6包，這6人因為有些是長輩，
    有些是朋友，所收的紅包禮金不同，記得3600元有2包，200
    0元有3包，原告有準備1包，但金額我不清楚，但應該也是3
    600元，全部都是給被告的。壓桌的紅包是訂婚當天還沒有
    開桌時我透過媒人庚○○交給新娘父母親，是一個紅包袋裡面
    是26,000元。訂婚部分還有支出新娘秘書負責化妝的紅包6,
    600元，也是男方支出，也是交付紅包給新娘秘書。媒人紅
    包在訂婚時是3600元，結婚是6000元，是由男方支出的，媒
    人是庚○○。結婚時有借3台車，是原告去找人開禮車，但紅
    包確實是我們支出的，我知道有一台司機為紅包3600元是新
    娘車為賓士車，前後兩台車司機的紅包可能比較少。結婚當
    天還有工作人員，共有7包1200元，包括另外2台禮車司機，
    收禮金人員2人及招待人員3人。新娘秘書結婚也是6600元紅
    包」等語（見本院卷㈠第148至150頁）。另有證人辛○○到庭
    證以：「我在兩造訂婚、結婚有擔任結婚喜宴擔任司機及伴
    郎，我是開前導車，你當天有收受原告給付的紅包，1,200
    元」等語；另有證人壬○○到庭陳以：「兩造訂婚、結婚喜宴
    過程中，我是媒人。原告的媽媽有在結婚時給我兩個紅包，
    1包6000元、1包是3600元」等語（均見本院105年2月23日言
    詞辯論筆錄）。另有證人巳○○到庭證以：「我擔任錄影工作
    ，原告有給我錄影費用3600元紅包，當天就我就收到了。錄
    影之後有幫忙將錄影錄製成光碟，有燒了兩份，都交給男方
    。辦理結婚喜宴當天我也是負責錄影。當天收了紅包一樣是
    3,600元。（問：是否知道於訂婚、結婚喜宴其他四人有無
    收到紅包？）我有看到他們四人有收受紅包，但金額不確定
    ，不過我有問原告，原告說也是包給他們一人3,600元」等
    語（見本院105年3月29日言詞辯論筆錄）。衡諸社會常情，
    舉辦婚宴通常會有親友到場幫忙會場上之工作，而依我國社
    會通俗，均會以紅包禮金作為其等工作之酬謝，亦不會另開
    收據留做查用，且被告對於證人己○○所證述之支出及證人壬
    ○○、辛○○、巳○○所收受紅包並不爭執（分別見本院105年2月
    23日、105年3月29日言詞辯論筆錄），是原告所提出上述金
    額即訂婚壓桌禮紅包58,800元、喜宴350,490元、婚禮租借
    車輛3,600元、媒人酬勞與紅包9,600元、訂結婚梳化妝（新
    娘秘書）6,600元、其他禮俗紅包8,400元，應堪採信，原告
    得請求金額為437,490元。（計算式：58,800+350,490+3,60
    0+9,600+6,600+8,400＝437,490）
  ⒋又原告主張其為被告代墊之蜜月旅行團費23,500元，並提出
    富友旅行社收款單為證，為被告所不爭執，被告自應賠償原
    告此部分損失。
  ⒌按非財產上損害之慰撫金數額，究竟若干為適當，應斟酌兩
    造身分、地位、經濟狀況、被害人痛苦之程度、加害程度及
    其他各種情形，核定相當之數額，最高法院51年度台上字第
    223號判例、86年度台上字第511號判決意旨參照。原告主張
    被告無故拒絕與原告辦理結婚登記，致原告於公開舉行婚宴
    後，仍無婚姻關係，因而遭受家人、親友、鄰居、同事之異
    樣眼光，令原告甚感羞愧與無地自容，顯損害原告本人及其
    家族之名譽，原告更因此承受家人之壓力，以及與被告感情
    破滅之心理創傷，請求精神慰撫金50萬元。本院審酌訂婚、
    結婚為人生大事，並非兒戲，則訂婚後若非確有不能共營婚
    姻生活之特殊重大事項發生，雙方自應履行婚約，否則不僅
    造成相關財物損失，對於遭背棄一方之心靈、情感更屬重大
    打擊、傷害。本件兩造相識、交往多年，嗣於103年10月25
    日訂婚，並於104年1月17日舉辦結婚宴客，經原告多次向被
    告提請為結婚登記未果，被告有所過失，已如前述。且男女
    雙方締結婚約，自係期待日後能結成連理，如因一方當事人
    之過失致生解除婚約之事由，他方自會受有精神上相當之痛
    苦。而衡量原告擔任電子業務，現年38歲，每月薪資約4萬
    元，被告現年同38歲，為醫院約聘社工，每月薪資約36,000
    元等情，分據兩造陳明在卷。本院綜酌兩造尚未解除婚約時
    已非和睦、原告所受精神痛苦程度、兩造身分、地位、經濟
    、交往時間等一切情狀，認原告請求慰撫金50萬元，核屬過
    高，本院認原告所受非財產損害於8萬元範圍內為合理，逾
    此範圍為無理由。
  ⒍被告主張因自訂婚後，因信賴原告會遵守婚前之約定，而共
    已支出有267,399元，且被告因原告之行為亦受有精神上之
    損害，被告對之以500,000元計算；另兩造於交往期間，被
    告曾借用原告郵局帳戶自99年10月1日起至104年6月1日止，
    每月匯款5,000元至原告名下，累積存入有297,000元，扣除
    被告有自該帳戶領出10萬元，及被告自原告所有彰化銀行帳
    戶提領10萬元轉入被告帳戶辦理定存總計20萬元，被告對此
    以本書狀為終止借用之意思表示，請求原告應返還保管物合
    計97,000元。以上述金額合計864,399元主張抵銷原告之損
    害等語，惟被告就兩造間婚約之解除具有可歸責之過失，且
    業經原告以被告有其他重大事由而予以解除婚約，且解除婚
    約損害賠償請求權，僅存在於無過失之一方得向有過失他方
    請求，因原告解除婚約與損害賠償請求為有理由，被告自屬
    有過失之一方，並無從再解除婚約並請求損害賠償，是以，
    被告則不得向原告請求賠償訂定婚約之支出即267,399元，
    及非財產上之損害50萬元，其此部分主張，即無理由，不應
    准許。至被告主張其借用原告郵局帳戶自99年10月1日起至1
    04年6月1日止，每月匯款5,000元至原告名下，累積存入有2
    97,000元，扣除被告有自該帳戶領出10萬元，及被告自原告
    所有００銀行帳戶提領10萬元轉入被告帳戶辦理定存總計20萬
    元，被告為終止借用之意思表示，請求原告應返還保管物合
    計97,000元等語，則為原告所不爭執，堪信為真實，被告主
    張以97,000元抵銷原告所受之損害，為有理由，應予准許。
  ⒎小結：原告與被告解除婚約得請求之財產上之損害及非財產
    上之損害，抵銷被告得對原告請求之金額後為540,320元（
    計算式：40,000+56,330+437,490+23,500+80,000-97,000＝5
    40,320）
五、從而，原告基於民法第977條第1、2項規定，請求被告給付5
    40,320元部分及自起訴狀繕本送達翌日即104年10月6日起至
    清償日止，按年息百分之5計算之利息，為有理由，應予准
    許，原告逾此部分之請求，則無理由，應予駁回。至原告備
    位請求依民法第978條、第979條之規定請求被告違反婚約之
    損害賠償部分，即無再審酌之必要，附此敘明。
六、兩造分別陳明願供擔保，請准宣告假執行或免為假執行。就
    原告勝訴部分，均無不合，爰分別酌定相當擔保金額，予以
    宣告。就原告敗訴部分，其假執行之聲請已失所附麗，應併
    予駁回。
七、本件事證已臻明確，兩造其餘攻擊防禦方法與證據調查，核
    與本件判決結果不生影響，爰不逐一論列，附此敘明。
八、據上論結，本件原告之訴為一部有理由，一部無理由，依家
    事事件法第51條，民事訴訟法第79條、第390條第2項、第39
    2條第2項，判決如主文。
中　　華　　民　　國　 105　　年　　7 　　月　　15　　日
                  家事法庭  法  官  鄭培麗
以上正本證明與原本無異。
如對本判決上訴，應於判決送達後20日內向本院提出上訴狀並附
具繕本，若委任律師提起上訴者，應一併繳納上訴審裁判費，否
則本院得不命補正逕行駁回上訴。
中　　華　　民　　國　 105　　年　　7 　　月　　15　　日
                            書記官  郭廷耀